【裁判字號】    98,台上,7095
【裁判日期】    981126
【裁判案由】    偽造有價證券等罪
【裁判全文】
最高法院刑事判決            九十八年度台上字第七０九五號
上  訴  人  甲○○
            乙○○
上 列一 人
選任辯護人  邱群傑律師
            許卓敏律師
            賴志凱律師
上列上訴人等因偽造有價證券等罪案件，不服台灣高等法院中華
民國九十八年七月二十三日第二審更審判決（九十六年度上更(二)
字第五０八號，起訴案號：台灣板橋地方法院檢察署九十二年度
偵字第六四八九、六九一三、一０八三四、一一一九五號），提
起上訴，本院判決如下：
    主  文
上訴駁回。
    理  由
一、關於行使偽造公文書、偽造有價證券部分：
按刑事訴訟法第三百七十七條規定：上訴於第三審法院，非以判
決違背法令為理由，不得為之；是提起第三審上訴，應以原判決
違背法令為理由，係屬法定要件。如果上訴理由書狀並未依據卷
內訴訟資料具體指摘原判決不適用何種法則或如何適用不當，或
所指摘原判決違法情事，顯與法律規定得為第三審上訴理由之違
法情形不相適合時，均應認其上訴為違背法律上之程式，予以駁
回。上訴人乙○○上訴意旨略稱：(一)、伊另與鄧本繼、林本源等
人以偽造「張國安」身分證件、所有權狀、土地登記申請書、抵
押權及地上權設定契約書、預告登記同意書等偽造之文書，並持
偽造之印章，向新竹國際商業銀行永安分行申請開立帳戶，又偽
造「曾敬忠」印章、印鑑證明等文件申請換發所有權狀等事實，
業經台灣高等法院以九十六年度上更(一)字第七七九號判處罪刑（
有期徒刑五月）確定，並已執行完畢，該案之犯罪時間在民國八
十八年十二月至八十九年五月間，與本件犯罪時間在八十九年底
起，相接近，犯罪手法及所犯罪名均相同，顯係基於概括犯意所
為，屬裁判上一罪之同一案件，不得對本件重複為實體有罪之判
決，原審疏未調查，遽為論罪科刑之實體判決，違反一事不再理
原則，並有調查未盡及理由不備之違誤。(二)、伊與甲○○無直接
犯意聯絡，而係透過主謀鄧本繼達成犯意聯絡。原判決以甲○○
與鄧本繼相識時間推斷伊與犯罪集團犯意聯絡之時間，不僅與事
實不符，且違反證據法則，並有判決理由矛盾之違失。(三)、伊既
係鄧本繼集團之成員，自以基於共同犯意而反覆實行相同之行為
。原審就伊所犯前後二案件，是否基於概括犯意所為，有無同一
案件之關係，疏未調查釐清，有依法應於審判期日調查之證據未
予調查之違法等語。上訴人甲○○上訴意旨略稱：(一)、乙○○就
是「三毛」，為本件幕後重要角色之一，一切偽造文書、偽造有
價證券之印信均出自其手，因有其他共犯暗護，未供出其即「三
毛」，又騙法官稱案發後瓦解犯罪集團有功，博得同情而獲輕判
，原判決量刑顯然不公。(二)、伊所犯行使偽造公文書、偽造有價
證券及詐欺等罪，有方法結果之牽連關係，為裁判上一罪，原判
決論處二罪刑違背法令。(三)、徵信經辦鄭伯勳之徵信報告放款審
議小組審查之事項為建物、土地估價之加成，非審查貸款之額度
或准駁，而使貸款案通過。原判決認定事實違背銀行放款作業規
定，有認定犯罪事實不憑證據之違失。(四)、台灣土地銀行總行八
十六年十月二十三日總審五字第860025902 號函各單位有關辦理
擔保放款應由營業單位派員向地政機關具領登記簿謄本之金額原
為新台幣（下同）三百萬元以上提高為一千萬元以上之規定，係
指軍、公教、勞工身分貸款第一、二順位者才適用，於貸款一千
萬元內，不需由營業單位會領謄本。而一般客戶貸款三百萬元以
上，仍需營業單位會領謄本。因此，陳文祥貸款案依規定應由業
務單位前往會領謄本，足見原判決事實認定違背論理法則，且與
理由說明相矛盾。(五)、原判決事實二認乙○○提領二百六十萬元
部分，已交由不詳地下錢莊之人取走，而理由欄卻將之混在一起
，以詐騙集團當日提領四百八十萬元、二百六十萬元二筆現金，
足以交付給甲○○二百四十萬元，為不利甲○○認定之依據，該
項事實認定與理由說明亦相矛盾。而原審對於證人鄧本繼證述給
付票款若干，又吳三郎何時託交二百四十萬元予甲○○未予釐清
論明，亦嫌理由不備。(六)、甲○○於九十年四、五月間參與原判
決事實二犯罪時，即已籌劃事實三之犯行；公訴意旨認甲○○本
件二犯行，係基於概括犯意之連續犯，尚非無據。原判決卻認甲
○○二次詐欺取財之犯意各別，而分論併罰，顯有未洽。(七)、已
兌支票銀行有專人保管於金庫庫房，其影本之取得，非經依規定
及一定程序，無法調閱或取得，而銀行發生不法事件時，會保留
當時之錄影帶。系爭支票影本之發票日為九十一年四月十八日，
經交換付款後，為銀行之重要憑證傳票，屬會計襄理（准許調、
借與否）及出納經辦和主管（依借調單給予借閱）所掌之業務範
圍。甲○○案發前擔任徵信襄理無權管轄，亦非存匯部門可管轄
，何況甲○○僅於九十一年七月三十日、同月三十一日、八月二
日代理劉存宏職務，如何能取得不詳管道之空白支票及支票影本
等物證？又張夢雨於第一審審理時證稱其以前之供述係受檢、警
、調之誘導所致，於原審更明確證述交付本件支票之林經理並非
甲○○等語。再鄧本繼集團成員劉坤三係從事空白支票買賣業務
，其來源取得容易，甲○○多次聲請調查釐清，原審不予置理，
逕予推測認甲○○於九十一年七月間以不詳管道取得台北縣政府
基金專戶面額八千多元支票影本一張及空白支票二張，交給張夢
雨，參與偽造有價證券犯行，不僅違背論理法則，亦嫌調查未盡
。(八)、九十二年四月某日有一位吳先生自稱係台北縣政府人員到
銀行找伊幫忙影印一張縣府支票影本，當時伊請他到存匯部門，
並請經辦吳建興幫忙處理，而該支票影本之抬頭人為吳堂安，是
否即伊當日所見之人，伊於原審請求調查，然原審未予調查，有
應於審判期日調查之證據未予調查之違法等語。
惟查：證據之取捨與其證明力之判斷，以及事實有無之認定，屬
事實審法院之職權，苟其取捨證據與判斷證據證明力並不違背經
驗法則及論理法則，即不容任意指為違背法令，而執為第三審適
法之上訴理由。原判決綜合全案卷證資料，本於事實審法院之推
理作用，認甲○○、乙○○有其事實欄所載犯行，因而依行為時
牽連犯、連續犯及想像競合犯規定，從一重論甲○○以共同連續
行使偽造公文書，足以生損害於公眾及他人，及共同意圖供行使
之用而偽造有價證券二罪；分別量處有期徒刑二年、五年；併定
應執行之刑及諭知沒收之相關從刑。論乙○○以共同連續行使偽
造公文書，足以生損害於公眾及他人罪，量處有期徒刑一年六月
，減為有期徒刑九月，併諭知沒收之相關從刑。已敘明其所憑證
據及認定之理由，且對上訴人等所辯及辯護人辯護各節，如何均
不足採，詳加說明指駁。所為之論斷，俱有卷證資料可資覆按。
原判決已敘明刑法修正前出於概括犯意之連續犯，必須其多次犯
罪行為自始均在一個預定犯罪計畫以內，出於主觀上始終同一犯
意之進行，若中途另有新犯意發生，縱所犯為同一罪名，究非連
續其初發的意思，即不能成立連續犯。乙○○前於八十八年十二
月至八十九年五月，因與鄧本繼等人共同犯連續行使偽造公文書
罪，經原審法院以九十六年度上更(一)字第七七九號刑事判決判處
有期徒刑十月，並減刑為有期徒刑五月確定，有該判決書在卷可
稽。而鄧本繼係於八十九年底、九十年間認識甲○○後始有原判
決事實二乙○○之犯行，則乙○○與鄧本繼為前案犯行時，即無
從預期與以後認識之甲○○有犯意聯絡，自非當初同一犯罪計畫
之內，況乙○○前後所犯二案之情節不同，難認係基於概括犯意
而為之連續犯，而對乙○○辯稱本件與前案屬連續犯裁判一罪，
本件為前案既判力所及，應為免訴判決云云，為不可採，詳加說
明指駁。該項論斷尚無不合，乙○○上訴意旨(一)指摘原判決違反
一事不再理原則，尚有誤會，不得執為上訴第三審之適法理由。
原判決復於理由貳第七段說明審酌上訴人等一切犯罪情狀，而於
法定刑內分別量處其刑，亦無違背法令情形，甲○○上訴意旨(一)
任意指摘原判決量刑失衡，亦非具體指摘之合法上訴第三審理由
。原判決理由貳第六段第(三)小段復敘明甲○○所為原判決事實二
、三所示之犯行，其犯罪時間相隔約一年，犯罪手段明顯不相同
，非基於同一概括犯意所為之連續犯，而係犯意各別之犯罪，應
予分論併罰之理由，亦無違誤。甲○○上訴意旨(二)、(六)以該二部
分犯罪有牽連犯裁判上一罪之關係，指摘原判決分論併罰違背法
令，亦非具體指摘之合法上訴第三審理由。甲○○、乙○○其他
上訴意旨徒憑己見，或就原審採證認事職權之適法行使，或對原
判決已論斷明白之事項，任意指摘違背法令，並就與犯罪事實認
定及判決結果無影響之枝節問題，仍為單純事實之爭辯，均與法
律規定得為第三審上訴理由之違法情形不相適合。應認其二人關
於此等部分之上訴均違背法律上之程式，併予駁回。
二、關於詐欺取財、行使偽造特種文書等部分：
按刑事訴訟法第三百七十六條所列各罪之案件，經第二審判決者
，不得上訴於第三審法院，法有明文。原判決事實二甲○○、乙
○○牽連犯刑法第三百三十九條第一項詐欺取財罪、第二百十六
條、第二百十二條行使偽造特種文書罪部分；事實三甲○○牽連
犯刑法第二百十六條、第二百十二條、第二百十四條行使偽造特
種文書及使公務員登載不實罪等部分，分屬刑事訴訟法第三百七
十六條第四款、第一款之案件。依上開說明，既經第二審判決，
自不得上訴於第三審法院。縱此等部分與前述甲○○、乙○○行
使偽造公文書及甲○○偽造有價證券部分有牽連關係，分別為裁
判上一罪，但其等行使偽造公文書、偽造有價證券部分之上訴為
不合法，本院應從程序上予以駁回，而無從為實體上判決，對於
輕罪之此等部分，亦無從適用審判不可分原則，為實體上審判。
上訴人等二人猶一併對此等部分提起上訴，自為法所不許，均應
併予駁回。
據上論結，應依刑事訴訟法第三百九十五條前段，判決如主文。
中    華    民    國  九十八  年   十一   月  二十六  日
                      最高法院刑事第八庭
                          審判長法官  洪  文  章
                                法官  王  居  財
                                法官  郭  毓  洲
                                法官  黃  梅  月
                                法官  邱  同  印
      本件正本證明與原本無異
                                      書  記  官
中    華    民    國  九十八  年   十二   月    一    日
                                                      m


司法院資訊處製作；財團法人民間司法改革基金會備份。
